最高法院民事判決　　　　　　　　　　　　　　　八十六年度台上字第三○七二號
　　上　訴　人　甲○○
　　訴訟代理人　曾清山律師
　　被 上訴 人　丙○○
　　　　　　　　乙○○
右當事人間請求返還房屋事件，上訴人對於中華民國八十五年八月五日台灣高等法院
高雄分院第二審更審判決（八十五年度上更(一)字第六○號），提起上訴，本院判決如
左：
    主  文
上訴駁回。
第三審訴訟費用由上訴人負擔。
    理  由
本件上訴人主張：伊於民國六十八年十一月二十一日將所有坐落澎湖縣馬公市○○段
一○九○之五號土地及其上以伊母王群（已於七十二年五月二十二日死亡）名義信託
登記為起造人之建物，即門牌澎湖縣馬公市西文里八三之五號房屋一棟，以新台幣（
下同）五十九萬六千元出售予被上訴人二人（被上訴人原為夫妻於七十四年七月二十
二日離婚），訂有買賣契約書，並已將系爭房地交付被上訴人占有使用，及移轉土地
所有權登記予被上訴人乙○○。詎被上訴人尚有尾款二十五萬元迄未給付，經伊限期
催告給付，仍未獲置理。乃於八十三年五月五日通知解除本件買賣契約，被上訴人即
應回復系爭房地之原狀等情，求為命被上訴人將系爭土地所有權移轉登記與伊，並將
房屋騰空交還與伊之判決。
被上訴人乙○○則以：系爭買賣契約係伊與上訴人之母王群所簽訂，伊已依約付清前
二期款，惟於委託他人代辦建物所有權登記手續時，發現系爭房屋之基地部分侵入隔
鄰一○九二號土地，有私權爭執，因而遭地政機關駁回。迄今無法辦理建物所有權第
一次登記及移轉所有權與伊之登記，因而無法向銀行貸款，以給付尾款。經多次與上
訴人交涉，均無效果。故係因可歸責於上訴人之事由，致伊無法貸款以給付尾款，上
訴人即不得解除契約，請求返還系爭房地等語，資為抗辯。（被上訴人丙○○迄未提
出書狀作何答辯。）
原審斟酌全辯論意旨及調查證據之結果，以：上訴人主張，被上訴人向伊母王群購買
系爭房地，房地均已交付，且土地部分之所有權已移轉登記與被上訴人乙○○，惟尚
有尾款二十五萬元未經被上訴人給付等情，為被上訴人所不爭執，並有買賣契約書、
土地登記簿謄本在卷可稽，堪信為真實。嗣王群於七十二年五月二十二日死亡，系爭
房地買賣之權利義務由上訴人一人繼承。惟查系爭買賣契約第二條約定：乙方（被上
訴人乙○○）應付甲方（出賣人）五十九萬六千元，係包括土地房屋之總價，由乙方
分三次付給甲方，第一次十八萬元、第二次十六萬六千元（於六十八年十二月四日前
付訖），第三次二十五萬元，俟銀行貸款後付清。第三條約定：所有該土地房屋所有
權狀及土地圖照等悉由甲方交與乙方，其過戶手續均由乙方辦理，但甲方須協助之等
語，有該買賣契約可按。系爭土地雖已辦理所有權移轉登記與乙○○，惟系爭房屋則
因侵及鄰地，致尚未辦理建物所有權第一次登記及所有權移轉登記與被上訴人之事實
，亦為上訴人所不爭，並有澎湖地政事務所土地登記案件駁回理由書、建物複丈結果
位置圖等可按。被上訴人抗辯因系爭房屋未能辦理建物所有權登記，伊未能取得所有
權，致無法向銀行貸款等語，洵堪信實。被上訴人既無法以系爭建物向銀行貸款，則
被上訴人乙○○給付第三次買賣價款（即尾款）之期限，依約尚未屆至，應不負遲延
責任。且系爭房屋之起造人為王群，有使用執照可稽，依約應由起造人王群先行辦理
系爭房屋第一次所有權登記後，被上訴人始應依買賣契約第三條約定負責辦理過戶手
續，取得所有權。但因王群未就系爭房屋辦理所有權第一次登記，乙○○雖於六十九
年七月二十九日代為申請登記，因基地佔用鄰地而遭駁回。益見乙○○未能向銀行貸
款以給付尾款，實係因可歸責於出賣人未為完全之給付所致，被上訴人給付尾款並未
遲延。從而上訴人以乙○○未於其催告期限內給付價款而解除系爭買賣契約，自非有
據。其據以請求被上訴人將系爭土地所有權移轉登記與上訴人，並請求被上訴人將系
爭房屋騰空交還與上訴人，均屬不應准許，為其心證所由得。復說明對於上訴人其他
主張之取捨意見，爰維持第一審所為上訴人敗訴判決，駁回其上訴，經核於法洵無違
誤。上訴論旨，仍執陳詞爭論伊已將所有文件證件交付被上訴人，不再負協助被上訴
人過戶之義務云云，並就原審取捨證據、認定事實暨解釋契約之職權行使，指摘原判
決不當，聲明廢棄，難認有理由。
據上論結，本件上訴為無理由。依民事訴訟法第四百八十一條、第四百四十九條第一
項、第七十八條，判決如主文。
中      華      民      國    八十六    年      十      月      三      日
                              最高法院民事第五庭
                                  審判長法官  吳  啟  賓
                                        法官  洪  根  樹
                                        法官  謝  正  勝
                                        法官  劉  福  來
                                        法官  黃  熙  嫣
      右正本證明與原本無異
                                              書  記  官
中      華      民      國    八十六    年      十      月     十六     日
